臺灣嘉義地方法院刑事判決　　　　　　　 96年度易字第120號
公　訴　人　臺灣嘉義地方法院檢察署檢察官
被　　　告　丙○○
上列被告因妨害自由案件，經檢察官聲請簡易判決處刑（95年度
偵字第5249號），本院認不得以簡易判決處刑（96年度嘉簡字第
86號），改依通常程序審理，判決如下：
    主  文
丙○○犯侵入建築物罪，處拘役肆拾日，如易科罰金，以銀元參
佰元即新臺幣玖佰元折算壹日。
    事  實
一、丙○○於民國94年2月28日，以其子乙○○名義與甲○○簽
    訂租賃契約，由丙○○將其向行政院農業委員會林務局嘉義
    林區管理處（以下簡稱林務局）借用之嘉義市○○○路26、
    28號宿舍，出租予甲○○作生意，租賃期間自94年3月1日起
    至97年3月31日止，租金每月新臺幣（下同）7,000元，甲○○於承租後將上揭建築物裝潢，並購置攤位及生財器具等物
    品置於租處前作生意。而後丙○○因林務局發現其違反規定
    出租宿舍，於95年5月25日，以存證信函要求甲○○儘速搬
    離，為甲○○所拒，雙方因而發生糾紛，丙○○並於95年6
    月19日收到林務局通知，取消其現住戶居住資格，要求騰空
    交還上揭宿舍，丙○○在租賃契約未合法終止情況下，竟基
    於侵入建築物之犯意，於95年6月某日上午10點多，未經甲○○同意，趁甲○○不在場，利用不知情之成年工人2人，
    開啟該租處電動鐵捲門，並將甲○○放置在租處前之攤位及
    生財器具等物品移置於屋內，無故侵入甲○○承租之上揭建
    築物。嗣於95年6月21日上午10時40分許，甲○○行經該租
    處發現有異，經向丙○○質問後得知上情。
二、案經甲○○訴由嘉義市警察局第二分局報請臺灣嘉義地方法
    院檢察署檢察官偵查聲請簡易判決處刑，本院認不得以簡易
    判決處刑，改依通常程序審理。
    理  由
壹、有罪部分：
一、按被告以外之人於審判外之言詞或書面陳述，除法律有規定
    者外，不得作為證據。當事人、代理人或辯護人於法院調查
    證據時，知有第159條第1項不得為證據之情形，而未於言詞
    辯論終結前聲明異議者，視為有前項之同意。刑事訴訟法第
    159條第1項、第159條之5第2項分別定有明文。查檢察官、
    被告丙○○就告訴人甲○○於警詢時及於檢察事務官詢問時
    之陳述，未於言詞辯論終結前聲明異議，本院審酌其言詞陳
    述作成時之情況，並無違法取證或其他瑕疵，認為以之作為
    證據為適當，是其此部分之陳述，應有證據能力。
二、訊據被告固供承有以乙○○名義出租上揭宿舍予告訴人，並
    於上揭時間利用不知情之成年工人2人，開啟該租處電動鐵
    捲門，將告訴人放置在租處前之攤位及生財器具等物品移置
    於屋內，惟矢口否認有何無故侵入建築物之犯行，辯稱：伊
    有寫存證信函跟甲○○說要搬家，而且林務局翁姓職員也有
    告訴她要搬，員警也有跟她說，可是她都沒有搬，伊不是無
    故侵入建築物云云。惟查：
  (一)被告於94年2月28日，以其子乙○○名義與告訴人簽訂租賃
    契約，由被告將其向林務局借用之嘉義市○○○路26、28號
    宿舍，出租予告訴人作生意，租賃期間自94年3月1日起至97
    年3月31日止，租金每月7,000元，告訴人於承租後將該租處
    裝潢，並購置攤位及生財器具等物品置於租處前作生意等情
    ，除據告訴人於警詢時證述綦詳（警卷第7頁），並經告訴
    人於本院審理時結證稱：「（你和被告承租房屋的時候是做
    何用途？）做生意用。我是賣花，後來因為做的不好，所以
    我就賣水果，後來又賣飲料，最後我是賣炸雞。」「（承租
    的嘉義市○○○路26、28號房屋沒有供作住家用？）我沒有
    住在那裏，我是在那裏做生意。」等語（本院卷第54-55頁
    ），復有房屋租賃契約書1份附卷可憑（偵卷第26-27頁），
    是告訴人對於該建築物雖無所有權，然於租賃期間享有使用
    、管理、收益之權利，為該建築物之支配、管理權人。且被
    告與告訴人約定：「承租人在承租期間需配合林務局政策，
    在林務局要收回土地重建時，需無條件配合遷移，出租人需
    在3個月前通知承租人遷移。在承租期間出租人不得以任何
    理由要求承租人終止承租並要求遷移（除非林務局要收回土
    地重建或承租人願終止承租，不在此限。）」等情，有房屋
    租賃契約書1份在卷可考（偵卷第26-27頁），是被告於租賃
    期間屆滿前，須有上揭租賃契約之約定事由，始得依約提前
    終止租賃契約。
  (二)被告因林務局發現其違反規定出租宿舍，於95年5月25日，
    以存證信函要求告訴人儘速搬離，為告訴人所拒，雙方因
   而發生糾紛一節，業經告訴人於檢察事務官詢問時及於本院
    審理時結證屬實（偵卷第8頁、本院卷第51頁），且據被告
    於本院審理時供述在卷（本院卷第63頁），另有存證信函1
    份在卷足考（警卷第15頁反面至第16頁）。觀諸卷附之95年
    5月25日存證信函，其內容為：本人依據林務局承辦人告知
    ，放置在嘉義市○○○路26、28號，所有用具廚具及內部零
    碎東西速速搬離，今特函請於3日內速來搬離，期限到未處
    理，視同放棄由本人處理不得異議等語，可知被告僅係發函
    要求告訴人搬離該租處，並未向告訴人為終止租賃契約之意
    思表示，租賃契約仍然有效，告訴人仍為承租人。
  (三)被告於95年6月19日收到林務局通知，取消其現住戶居住資
    格，要求騰空交還上揭宿舍一節，有林務局95年6月16日嘉
    秘字第0955250752號函1份在卷足考（警卷第9頁）。又被告
    於95年6月某日早上10點多，趁告訴人不在場，利用不知情
    之成年工人2人，開啟該租處電動鐵捲門，並將告訴人放置
    在租處前之攤位及生財器具等物品移置於屋內，嗣於95年6
    月21日上午10時40分許，告訴人行經該租處發現有異等情，
    業據告訴人於警詢時及於檢察事務官詢問時證述明確（警卷
    第7-8頁、偵卷第7頁反面至第8頁），並經告訴人於本院審
    理時結證稱：「（你從何時開始沒有做生意？）我從94年12
    月11日受傷後就沒有做，車禍後我妹妹再做半個月，後來因
    為我受傷太嚴重了，所以就沒有做了，但是我房租有照付。
    」「（你何時發現你放在門口的生財器具被搬到屋內去？）
    是95年6月21日我去報案的那天我才知道。」等語（本院卷
    第55-56頁），復據被告於本院審理時供述在卷（第62- 63
    頁），並有現場照片4張附卷可憑（警卷第18頁），足認被
    告未經告訴人同意，進入告訴人所承租之上揭建築物。按刑
    法第306條第1項，所謂「無故」係指無正當理由，「侵入」
    係指未得有支配、管理權人之允許，擅自入內者而言。是本
    件林務局雖發函要求被告騰空交還上揭宿舍，然被告並未合
    法終止租賃契約，且雙方復因租賃契約發生糾紛，則被告在
    租賃契約有效之情況下，未經告訴人同意，進入該建築物，
    自無正當理由，且其未得告訴人同意，進入該建築物之行為
    自屬侵入行為，其主觀上有侵入建築物之犯意甚明，足認被
    告有無故侵入建築物之犯行。
  (四)綜上所述，被告上開所辯，顯係卸責之詞，不足採信。本件
    事證明確，被告無故侵入建築物之犯行堪予認定。
三、核被告所為，係犯刑法306條第1項之侵入建築物罪。被告利
    用不知情之成年工人2人，開啟該租處電動鐵捲門進入屋內
    ，為間接正犯。查被告行為後，刑法於94年1月7日修正，同
    年2月2日公布，自95年7月1日施行，修正刑法第33條第5款
    關於法定刑有罰金刑之罪及同法第41條第1項易科罰金之規
    定。比較刑法第33條第5款修正前後之規定，以修正前刑法
    較有利於被告，依刑法第2條第1項前段之規定，應適用修正
    前刑法規定。爰審酌被告犯罪之動機，行為之手段，告訴人
    所生之損害，被告否認犯行之犯後態度，及尚未與告訴人達
    成和解等一切情狀，量處如主文所示之刑。本件被告依行為
    時之刑法第41條第1項易科罰金折算標準，修正前罰金罰鍰
    提高標準條例第2條前段（現已刪除）規定，就其原定數額
    提高為100倍折算1日，則本件被告行為時之易科罰金折算標
    準，應以銀元300元折算1日，經折算為新臺幣後，應以新臺
    幣900元折算為1日。而修正後之刑法第41條第1項前段則規
    定：「犯最重本刑為5年以下有期徒刑以下之刑之罪，而受6
    個月以下有期徒刑或拘役之宣告者，得以新臺幣1千元、2千
    元或3千元折算1日，易科罰金。」比較修正前後之易科罰金
    折算標準，以95年7月1日施行前之規定，較有利於被告，則
    應依刑法第2條第1項前段，適用修正前刑法第41條第1項前
    段規定，定其折算標準。
貳、不另為無罪諭知部分：
一、本件公訴意旨略以：被告於上揭時地，係基於妨害他人行使
    權利的犯意，將放置在上揭租處前之攤位及生財器具等物品
    移置於屋內，乃以強暴之方式妨害告訴人行使租賃權。因認
    被告另涉犯刑法第304條第1項之強制罪嫌。
二、按犯罪事實應依證據認定之，無證據不得認定其犯罪事實；
    不能證明被告犯罪者，應諭知無罪之判決，刑事訴訟法第
    154條第2項、第301條第1項分別定有明文。又按認定不利於
    被告之事實，須依積極證據，苟積極證據不足為不利於被告
    事實之認定，即應為有利於被告之認定，更不必有何有利之
    證據，最高法院著有30年上字第816號判例可資參照。
三、檢察官認被告涉犯強制罪嫌，無非係以被告之供述及告訴人
    之證述為其論據。訊據被告固供承有將上揭物品移置於屋內
    ，然堅決否認有何強制之犯行，辯稱：伊不是妨害甲○○行
    使權利等語。經查，被告於95年6月中旬某日早上10點多，
    未經告訴人同意，趁告訴人不在場，利用不知情之成年工人
    2人，開啟該租處電動鐵捲門，並將告訴人放置在租處前之
    攤位及生財器具等物品移置於屋內，已詳如前述。按刑法第
    304條第1項之強制罪，所謂「以強暴脅迫使人行無義務之事
    ，或妨害人行使權利」者，其強暴脅迫之對象，須以「人」
    為要件，如妨害人行使權利時，被害人並不在場，自無從對
    人施強暴脅迫，既缺乏施強暴脅迫之手段，要與刑法第304
    條第1項之構成要件不符。次按刑法第304條第1項稱「強暴
    」者，乃以實力不法加諸他人之謂，雖不以直接施諸於他人
    為必要，即間接施之於物體而影響於他人者，亦屬之，然倘
    告訴人根本不在場，自不足構成強暴事由（最高法院分別著
    有85年度台非字第356號、86年度台非字第122號裁判可資參
    照）。本件被告將告訴人所有之攤位及生財器具等物品移置
    於屋內時，告訴人並不在場，被告無從對告訴人施強暴，是
    被告既缺乏對告訴人施強暴之手段，其上揭行為要與刑法第
    304條第1項之構成要件不符，自不成立強制罪。
四、此外，復查無其他積極證據足資證明被告確有檢察官所指之
    強制犯行，是就此部分應認被告罪嫌尚有不足。惟公訴意旨
    既認此部分與上開起訴經本院判刑之有罪部分，具有牽連犯
    之關係，屬於裁判上之一罪，故就此部分，不另為無罪之諭
    知，併此敘明。
據上論斷，應依刑事訴訟法第452條、第299條第1項前段，刑法
第2條第1項前段、第306條第1項、第41條第1項前段（修正前）
，刑法施行法第1條之1第1項、第2項前段，罰金罰鍰提高標準條
例第2條（修正前），判決如主文。
本案經檢察官王啟旭到庭執行職務。
中　　華　　民　　國　　96　　年　　4 　　月　　9 　　日
                刑事第二庭  審判長法  官  沈福財
                                  法  官  林青怡
                                  法  官  卓春慧
上列正本證明與原本無異。
如不服本判決，應於判決送達後10日內向本院提出上訴狀（應附
繕本）。告訴人或被害人如對於本判決不服者，應具備理由請求
檢察官上訴，其上訴期間之計算係以檢察官收受判決正本之日期
為準。
中　　華　　民　　國　　96　　年　　4 　　月　　10　　日
                                  書記官  汪淑菁
附錄本案論罪科刑法條全文：
刑法第306條第1項：
無故侵入他人住宅、建築物或附連圍繞之土地或船艦者，處1年
以下有期徒刑、拘役或3百元以下罰金。
